【裁判字號】    90,上訴,2177
【裁判日期】    901011
【裁判案由】    偽造文書等
【裁判全文】
臺灣高等法院刑事判決                            九十年度上訴字第二一七七號
    上  訴  人  臺灣臺北地方法院檢察署檢察官
    被      告  甲○○
右上訴人因被告偽造文書案件，不服臺灣臺北地方法院八十九年度訴字第八三八號，
中華民國九十年五月十五日第一審判決（起訴案號：臺灣臺北地方法院檢察署八十八
年度偵緝字第一二九五號），提起上訴，本院判決如左：
    主  文
上訴駁回。
    理  由
一、公訴意旨略以：被告甲○○於民國（下同）八十七年間，擔任「星宇視訊工程有
    限公司」（下稱「星宇公司」，設臺北市大安區○○○路○段三０八巷四三號）
    現場負責人（實際負責人為詹慕山），該公司時因經營不善，財務困難，且原負
    責人丁○○發現公司帳目不清，於八十七年九月間離職，由被告及詹慕山接手，
    但未辦理公司變更登記。迨八十七年九月間，被告之友人丙○○持其母親乙○○○所有坐落臺北市○○區○○段四小段六地號之土地權狀影本，委請被告辦理貸
    款事宜，被告與詹慕山因甫接手星宇公司，無法解決財務危機，竟共同意圖為自
    已不法所有，由被告利用其經常進入臺北市○○街一八八巷五八號乙○○○住處
    之便，伺機竊得上揭土地權狀正本、印鑑證明及印鑑等，得手後交與詹慕山，再
    由詹慕山持該土地權狀，以星宇公司為名義上之債務人，向不知情之沈其晃借貸
    新臺幣（下同）二百五十萬元（連同先前借貸，金額為三百二十八萬零九百三十
    一元），詹慕山並依沈其晃要求，同意持上開土地作為星宇公司借貸債務之擔保
    ，設定「本金最高限額新台幣三百六十萬元正」，旋詹慕山及被告即共同偽造以
    星宇公司為債務人，乙○○○為設定義務人，丙○○為保證人之抵押權設定登記
    申請書後，由詹慕山連同上開竊得之文件、印鑑等，持向臺北市中山區地政事務
    所辦理抵押權登記，使該地政事務所承辦人將前開不實之事項登載於職務上所掌
    之公文書，並核發不實之他項權利證明書，足生損害地政機關對於地政登記管理
    之正確性及乙○○○。嗣沈其晃於八十八年一月間，因被告及詹慕山無力清償上
    開債務，乃向臺灣士林地方法院聲請拍賣抵押物，並由臺灣士林地方法院通知抵
    押物所有權人，乙○○○始知上情，因認被告涉犯刑法第二百十六條行使第二百
    十條之行使偽造私文書、同法第二百十四條之使公務員登載不實及同法第三百二
    十條之竊盜罪嫌云云。
二、按犯罪事實應依證據認定之，無證據不得推定其犯罪事實。不能證明被告犯罪者
    ，應諭知無罪之判決。刑事訴訟法第一百五十四條、第三百零一條第一項分別定
    有明文。又認定犯罪事實所憑之證據，雖不以直接證據為限，間接證據亦包括在
    內，然無論直接或間接證據，其為訴訟上之證明，須於通常一般之人均不致於有
    所懷疑，而得確信其為真實之程度者，始得據之為有罪之認定，倘其證明尚未達
    到此一程度，而有合理性懷疑之存在時，自無從為有罪之認定，最高法院七十六
    年台上字第四九八六號判例可資參照。再告訴人之告訴，係以使被告受刑事訴追
    為目的，是其陳述是否與事實相符，仍應調查其他證據以資審認，最高法院五十
    二年台上字第一三００號判例亦足資參照。
三、公訴人認被告涉犯前開罪嫌，無非係以：(一)右開事實，業據告訴人乙○○○指
    訴綦詳，並有沈其晃交付支票與詹慕山之簽收明細、臺北市中山區地政事務所八
    十九年二月十五日號函及其附件在卷為憑。(二)本件係被告將告訴人乙○○○所
    有權狀及印鑑證明等文件交予詹慕山，由詹慕山持向沈其晃借款，詹慕山並於沈
    其晃要求連同先前所積欠債務供作擔保後，提供上開土地設定最高限額抵押權三
    百六十萬元，並簽發同額公司本票，嗣沈其晃依約將款項存入星宇公司帳戶內，
    該帳戶均由詹慕山全權使用，暨告訴人就前開借貸及設定抵押之事完全不知情，
    亦未收受任何借貸款項等情，亦經證人沈其晃陳證明確，復為被告所不爭執。（
    三）依上開抵押權設定申請書記載，丙○○係保證人，且設定之金額高達三百六
    十萬元，衡情丙○○當無不追問借貸金額之理，足見被告自告訴人住處竊取土地
    權狀、印鑑證明及印鑑，再與詹慕山共同偽造抵押權設定申請書，持以行使，為
    上開不實之抵押權設定自明等語，為其論據。
四、訊據被告堅詞否認有上開犯行，辯稱：告訴人之子丙○○當時因要結婚，亟須現
    款，且丙○○為「星宇公司」股東，「星宇公司」適逢週轉困難，伊乃於丙○○
    表示要持前開土地抵押借款時，告知「星宇公司」另名股東詹慕山，詹慕山稱可
    由他找人貸款，先借與丙○○二十萬元，並設定較高額之抵押權，多出之額度作
    為「星宇公司」之週轉金，丙○○同意之，並將土地權狀、印鑑證明及印鑑等交
    付伊，由伊持交詹慕山去借款，伊當時僅告知詹慕山借得數十萬元即可，嗣詹慕
    山向沈其晃借款，彼等間因有債務關係，詹慕山將上開土地設定高額抵押後，卻
    將款項交與丙○○，告訴人前開土地復遭查封，始向伊提起告訴，事實上伊並不
    知詹慕山持前開土地設定如此高額之抵押權等語。
五、經查：
(一)前開事實，固據告訴人乙○○○指訴綦詳，並經證人即被告之子丙○○証述在卷
    ，惟告訴人及其子丙○○本身事涉利害，其等供詞是否與事實相符，已非無疑。
    況告訴人係指訴被告利用經常進入臺北市○○街一八八巷五八號告訴人乙○○○
    住處之機會，竊得包括印鑑證明之上開文件及物品等，但該印鑑證明係由告訴人
    親自前往聲請取得，擬供抵押借款等情，為告訴人所自承，衡情告訴人於取得上
    開印鑑證明後，竟未辦理有關抵押借款手續，卻稱遭被告竊取，事後自行歸還（
    見偵字第一九四０四號卷八十八年九月三日刑事陳報狀）云云，亦與常情有違。
    況告訴人於檢察官偵查中具狀稱：「八十七年間，因為告訴人之子丙○○急需用
    錢而向甲○○索討，甲○○聲稱目前無力償還，但是他與代書很熟，可代為辦理
    貸款事宜，因告訴人之子丙○○急需用錢遂將土地權狀等相關證件交予甲○○代
    為洽詢貸款，惟數日後，甲○○卻聲稱無法辦理」等語（見偵字第一九四０四號
    卷八十八年九月三日刑事陳報狀），乃於檢察官偵查中供稱：「我沒有拿權狀及
    印鑑證明給我的兒子丙○○。我兒子、高、劉三人均沒有問過我設定抵押之事」
    等語（見偵字第一二九五號卷第一一四頁背面、第一一五頁正面），非但前後不
    一其詞，且與證人丙○○於檢察官偵查中證稱：「（有無拿你母親之權狀及印鑑
    證明）沒有，我只有拿影印本而已」等語不符，益見情虛。
(二)證人詹慕山於檢察官偵查中證稱：「是甲○○來找我到丙○○家一道洽談星宇視
    訊工程有限公司要借錢的事情，當時只是要借錢及丙○○說要當負責人，第二次
    是到丙○○家，他拿權狀影本給我說要辦理，第三次碰到甲○○，他說要辦貸款
    ，約束是甲○○帶過來說要辦最高設定抵押」、「（既然丙○○未到場蓋章，為
    何不通知丙○○）因為我曾帶過丙○○到慶豐銀行開過戶，也問過他，他說要當
    負責人，並且也在辦理所以我才沒有通知丙○○」等語（見八十八年偵字第一九
    四０四號卷八十八年九月十六日筆錄），於原審證稱：「甲○○與丙○○一起來
    ，丙○○說數額由甲○○決定，伊還帶丙○○去銀行辦甲存，他（按係丙○○）
    說要當負責人，由甲○○做主，乙○○○說他是獨子要給他，那時才去聲請印鑑
    證明」等語（見原審卷第五十八頁），且丙○○於檢察官偵查中亦不諱言稱：「
    我有開戶可是沒有開成」等語，足認證人詹慕山之證詞為真實，被告所辯上情，
    即非不可採信。
(三)至證人詹慕山於檢察官偵查中固另證稱：「是甲○○拿資料給我，並說要借二、
    三百元，而且還有切結書，並以我擔保三百萬元。又錢下來後軋了的票，剩餘的
    錢高某拿去付員工薪資。又我非星宇之股東」云云，惟為被告所否認，且證人丁○○於本院調查時證稱：「詹慕山人是星宇（公司）實際的股東，也是他實際在
    負責」等語，足認證人詹慕山所供其非星宇公司之股東，且前開款項部分係被告
    拿去付公司員工薪資云云，自難採信。況證人詹慕山如擅自設定超過丙○○原擬
    借貸之額度，本身亦涉有刑責，自難期為公正之陳述，是其前開證詞，尚不足採
    為不利於被告之認定。
(四)證人沈其晃於檢察官偵查中固證稱：「伊確未問過當事人，亦未見過當事人，自
    始至終都是與詹某接洽，錢也是交給他．．．。」等語，惟證人沈其晃僅係貸出
    款項之人，且本件貸款係透過詹慕山與沈其晃接洽，是以沈其晃未見過告訴人，
    且對於告訴人就前開借貸及設定抵押之事是否知情各節，未必明瞭，自不能徒憑
    其前開供述遽為不利被告之認定。至沈其晃嗣將款項存入之星宇公司帳戶，雖係
    由詹慕山全權使用，但亦僅能證明詹慕山有取得前開款項並予使用之事，尚不足
    證明被告有竊取前開土地權狀正本、印鑑證明、印鑑等犯行，或與詹慕山有共同
    偽造抵押權設定登記申請書，持向臺北市中山區地政事務所辦理虛偽抵押權登記
    情事。
(五)告訴人之子丙○○提出之切結書影本一紙內容雖謂：「本人甲○○確實未經乙○○○同意，私自將其坐落於內湖區○○段○○段六地號之土地所有權狀及相關證
    件交與詹慕山，致使土地遭受不實之設定，本人：甲○○完全不知情，乙○○○
    之子劉鍾彬完全不知情．．．」等語，該文書形式之真正，亦為被告所自承，惟
    被告堅稱：「那時丙○○說要和我和解不告伊，逼伊寫這個，我原先在星宇開發
    業務，公司倒了大家不認帳。」（見原審卷第五十九頁）、「那時我事要解決事
    情，並一直找詹慕山及沈其晃，詹慕山本來有答應要處理，後來詹慕山出爾反爾
    ，我因為已經答應丙○○要處理，所以才應他的要求寫切結書」等語（見本院九
    十年八月二十三日訊問筆錄），衡情亦不排除其可能，參諸前開切結書內容同時
    記載：「本人：甲○○完全不知情」等語，亦至為明灼，自不足據為被告不利之
    認定。
(六)至卷附沈其晃交付支票與詹慕山之簽收明細、臺北市中山區地政事務所八十九年
    二月十五日號函及其附件等，要僅能證明詹慕山有持前開土地權狀正本、印鑑證
    明及印鑑等，向沈其晃借款，並設定抵押權登記等情，不足認定被告知情並參與
    犯罪。
(七)綜上所述，本件除告訴人之指訴外，尚乏確據證明與事實相符。此外，復查無其
    他積極證據足資認定被告等涉有上開犯行，自屬不能證明其犯罪。
五、原審因予諭知被告無罪之判決，經核尚無違誤。公訴人上訴意旨，仍執陳詞，指
    摘原判決不當，為無理由，應予駁回。
據上論斷，應依刑事訴訟法第三百六十八條，判決如主文。
本案經檢察官陳文禮到庭執行職務。
中      華      民      國     九十     年      十      月     十一     日
                              台灣高等法院刑事第六庭
                                  審判長法  官  陳  春  秋
                                        法  官  徐  培  元
                                        法  官  高  明  哲
右正本證明與原本無異。
如不服本判決應於收受送達後十日內向本院提出上訴書狀，其未敘述上訴之理由者並
得於提起上訴後十日內向本院補提理由書（均須按他造當事人之人數附繕本）。
                                        書記官  李  垂  福
中      華      民      國     九十     年      十      月     十二     日


司法院資訊處製作；財團法人民間司法改革基金會備份。
